【裁判字號】    97,重上,56
【裁判日期】    970722
【裁判案由】    土地所有權移轉登記
【裁判全文】
臺灣高等法院民事判決                  97年度重上字第56號
上  訴  人  甲○○
訴訟代理人  郭錦茂律師
            陳世杰律師
被 上訴 人  財政部國有財產局
法定代理人  戊○○
訴訟代理人  丁○○
複 代理 人  己○○
被 上訴 人  乙○○
追 加被 告  丙○○
訴訟代理人  乙○○
上二人共同
訴訟代理人  張運才律師
上列當事人間請求土地所有權移轉登記事件，上訴人對於中華民
國96年12月14日臺灣板橋地方法院96年度重訴字第280號第一審
判決提起上訴，並為訴之追加，本院於97年7月8日言詞辯論終結
，判決如下：
    主      文
上訴及追加之訴均駁回。
第二審、追加之訴訴訟費用由上訴人負擔。
    事實及理由
一按「訴之變更或追加，非經他造同意，不得為之。」，民事訴
  訟法第446條第1項前段定有明文，上訴人於本院追加丙○○為
  被告，為被上訴人及丙○○所同意，合於上開之規定。又上訴
  人於原審就被上訴人財政部國有財產局（下稱國有財產局）、
  乙○○之聲明為：「1.被告（被上訴人國有財產局、乙○○）
  間就臺北縣板橋市○○段233-6地號土地（下稱系爭土地）所
  為之買賣行為不得對抗原告（上訴人，其等應塗銷其所有權移
  轉登記；2.國有財產局應向乙○○或由原告（上訴人）代位向
  乙○○請求塗銷系爭土地所有權登記及返還該土地，並於返還
  後移轉系爭土地所有權予原告（上訴人），於本院聲明：「二
  被上訴人（國有財產局、乙○○）間就系爭土地於民國96年5
  月30日以買賣為原因，所為之土地所有權應有部分，41780分
  之4059之移轉登記應予塗銷。三於前項土地所有權移轉登記塗
  銷後，被上訴人國有財產局應將前項土地以相同條件……與上
  訴人訂定書面土地買賣契約，並於上訴人交付上述款項後偕同
  辦理土地所有權移轉登記予上訴人」，除原審聲明之「不得對
  抗原告」不在本院聲明範圍之內外，其餘核屬不變更訴訟標的
  ，補充或更正事實上或法律上之陳述者，依民事訴訟法第256
  條之規定，非為訴之變更或追加。
二上訴人起訴主張：被上訴人乙○○、追加被告丙○○（下稱乙
  ○○等2人）與訴外人徐朝藤之繼承人，前就包含系爭土地在
  內之數筆共有土地，訂立共有土地交換使用契約書（下稱土地
  使用書），約定分管系爭土地；徐朝藤死亡後，其繼承人除將
  系爭土地部分轉讓與國有財產局抵稅外，其餘部分由徐明取
  得所有權，徐明復將所有權移轉予伊。伊於民國95年1月12
  日向被上訴人國有財產局申購系爭土地之國有應有部分，其以
  乙○○等2人已先於伊申購為由拒絕伊申購；惟乙○○等2人未
  依通知繳款，依法視同拒絕承購，且伊於系爭土地上有建築物
  ，繼受上述分管契約，得以承租人身分依土地法第104條之規
  定主張優先購買權，然國有財產局仍就系爭土地國有應有部分
  4059/ 41780各與乙○○等2人成立買賣契約，並完成移轉登記
  ，已違反土地法相關規定，其等間買賣契約不得對抗伊而應予
  塗銷，塗銷後，國有財產局自應以相同條件與伊訂定土地書面
  買賣契約，並於伊付清價款後將土地所有權移轉登記予伊。爰
  依土地法第104條之規定，求為命(一)國有財產局、乙○○間就
  系爭土地所為之買賣行為不得對抗上訴人，其等應塗銷其所有
  權移轉登記；(二)國有財產局應向乙○○或由上訴人代位向乙○
  ○請求塗銷系爭土地所有權登記及返還該土地，並於返還後移
  轉系爭土地所有權予上訴人之判決。
  國有財產局則以：系爭土地原係伊與訴外人徐朝藤、丙○○、
  乙○○共有，伊應有部分為4059/20890。乙○○等2人於94 年
  9月30日依法向伊所屬臺灣北區辦事處（下稱北區辦事處）申
  購系爭土地之國有應有部分，經財政部同意讓售。上訴人於95
  年12月1日亦以共有人身分申購系爭土地國有應有部分，北區
  辦事處乃於95年12月12日催告乙○○於10日內檢附申請書，逾
  期視為無意承購。而乙○○等2人已於95年12月15日檢送申請
  書等申購，並於96年5月8日繳清價款，經審查符合規定，北區
  辦事處即核發產權移轉證明書，並於96年5月23日告知上訴人
  無法受理其申請案。北區辦事處前催告乙○○限期檢送申請書
  時，未同時限期繳款，自無國有非公用不動產讓售作業程序第
  24點第4款規定之適用，且伊出售系爭土地國有應有部分予其
  他共有人，得依收件先後順序處理。又系爭土地國有應有部分
  乃徐朝藤之繼承人之抵稅地，國有應有部分無出租情形，上訴
  人所稱分管契約非租賃契約，其依土地法第104條規定主張優
  先購買權，自無理由等語，資為抗辯。
  乙○○等2人：伊等為系爭土地共有人，於94年9月30日依法申
  購國有應有部分，已經財政部同意，且於95年12月15日提出申
  請書、96年5月22日前繳清價款。伊等於94年申購時雖未於期
  限內繳款，惟未喪失優先承購權，伊等嗣繳清申購款項，並持
  產權移轉證明書辦理所有權移轉登記，係依照登記之先後順序
  辦理承購，伊等取得系爭土地所有權依法有據等語，資為抗辯
  。
三原審駁回上訴人之請求，上訴人提起上訴，聲明：
  (一)原判決關於後開第二項部分廢棄。
  (二)國有財產局與乙○○及丙○○間就臺北縣板橋市○○段233-
    6地號土地於民國96年5月30日以買賣為原因，所為之土地所
    有權應有部分，各41780分之4059之移轉登記應予塗銷。
  (三)於前項土地所有權移轉登記塗銷後，被上訴人財政部國有財
    產局應將前項土地以相同條件〔新臺幣（下同）14,612,400
    元〕與上訴人訂定書面土地買賣契約並於上訴人交付上述款
    項後偕同辦理土地所有權移轉登記予上訴人。
  被上訴人、追加被告則聲明：上訴及追加之訴均駁回。
四上訴人主張前揭事實，提出土地使用書、系爭土地登記謄本、
  北區辦事處書函、國有非公用不動產讓售作業程序等件為證（
  原審卷第8-21頁）。
  (一)上訴人主張其依土地法第104條第1項之規定提起本件訴訟（
    本院卷第183頁背面）。按「基地出賣時，地上權人、典權
    人或承租人有依同樣條件優先購買之權。房屋出賣時，基地
    所有權人有依同樣條件優先購買之權。其順序以登記之先後
    定之」，土地法第104條第1項定有明文，其立法目的在於避
    免土地所有與土地利用分離，惟得依上開規定主張受優先承
    買權保障之人，以對於基地有地上權、典權等物權之人，或
    對於基地有租賃權之人為限；如不具備上開物權或租賃權，
    欲取得基地之權利時，則僅得透過自由經濟市場之競爭承買
    之，尚無由主張享有優先承買權之保障甚明；另有最高法院
    69年度台上字第945號判例意旨「土地法第一百零四條第一
    項規定：基地出賣時，地上權人、典權人或承租人有依同樣
    條件優先購買之權。房屋出賣時，基地所有權人有依同樣條
    件優先購買之權。係指房屋與基地分屬不同之人所有，房屋
    所有人對於土地並有地上權、典權或租賃關係存在之情形而
    言」可參。
  (二)系爭土地國有應有部分嗣由乙○○等2人取得，為兩造所不
    爭執，是本件應指基地出賣之情形，僅限於具有地上權人、
    典權人或承租人之身分者方得主張優先購買權。本件上訴人
    係主張其「本於土地法第104條規定，以承租人身分主張優
    先購買權」云云（原審卷第6頁），然上訴人迄未舉證證明
    其就系爭土地有基地租賃關係存在，所稱已非可取。上訴人
    另主張系爭土地原共有人徐朝藤、乙○○等2人曾訂立土地
    使用書，分管系爭土地，徐朝藤之繼承人並於徐朝藤分管部
    分興建建築物，嗣徐朝藤之繼承人除將其系爭土地應有部分
    其中部分移轉登記與國有作為抵稅之用外，將其餘土地及建
    築物均出售與上訴人，實質上等同以自己所有之應有部分作
    為使用他方應有部分之代價，雙方間實為租賃關係，同時兼
    承租人與出租人之地位，上訴人得以承租人之身分主張優先
    購買權云云（原審卷第6頁）。按「交換土地使用，係一方
    以自己所有或有權使用之土地換與他方使用為對價，而使用
    向他方換來之土地，其性質屬於互為租賃關係」（最高法院
    82年度度台上字第1357號判決意旨參照），此交換土地使用
    乃指以自己所有或有權使用之土地換與他方使用。而乙○○
    等2人、徐朝藤之土地使用書雖名之為土地交換使用，然觀
    其內容，乃共有人間就共有土地為分管，即上訴人亦自認其
    性質為分管契約（原審卷第5頁），按分管契約指共有人間
    約定各自分別占有共有物之特定部分而為管理之契約，即為
    俗稱之分管契約，簡稱分管，非屬上述具互為租賃關係之交
    換土地使用。再「租賃之標的物，必須為可以使用收益之物
    （動產或不動產），共有物之應有部分，係抽象的權利之比
    率，非具體共有物之一部分，無供他人使用收益之可言，性
    質上不可能為租賃之標的物」（最高法院84年度台上字第37
    4 號判決意旨參照），則上訴人以其繼受徐朝藤之分管契約
    ，就系爭土地有承租權，得主張優先購買權云云，非屬可採
    。
  (三)退步言，縱認分管契約解釋上得認各共有人兼具出租人、承
    租人之身分屬實，然依土地使用書載：「甲方（乙○○等2
    人，下同）提供……圖C913.75㎡之1/2面積 (456.875㎡）
    ……予乙方（徐朝藤，下同）作為土地交換部分。乙方提供
    圖G1178.25㎡之1/2(589.125㎡）……予甲方作為土地交換
    部分」，附圖說明欄載：「圖G部分：（板橋市○○段233
    -6地號面積2092㎡）-（圖C部分913.75㎡）＝1178.25㎡」
    ，有土地使用書及附圖在卷可參（原審卷第9-10頁），即乙
    ○○等2人、徐朝藤共有之系爭土地，經協議由乙○○等2人
    分管使用G部分之1/2、徐朝藤分管使用C部分之1/2。嗣徐朝
    藤應有部分，其中部分移轉登記與國有、其餘部分輾轉移轉
    登記與上訴人，苟上訴人謂其受徐朝藤分管契約拘束，就國
    有應有部分具承租人身分，同理，乙○○等2人就國有應有
    部分亦同具承租人身分，此即上訴人所稱：「雙方皆同時兼
    具承租人與出租人之地位」云云（原審卷第6頁），此時，
    苟上訴人得以承租人之身分主張優先購買權，乙○○等2人
    亦得以承租人之身分主張優先購買權。而系爭土地共有人之
    一即國有財產局管理之國有部分出售其應有部分時，同為共
    有人之乙○○等2人與上訴人既均得主張土地法第104條之優
    先購買權，二者之優先購買權，究何人「優先」有優先購買
    權，依土地法第104條第1項「……其順序以登記之先後定之
    」之規定，自以於64年11月24日完成登記次序依序為2、3之
    乙○○等2人較於95年11月14日完成登記次序為15之上訴人
    為優先，有系爭土地登記謄本所載登記次序可參（原審卷第
    11、88頁、本院卷第212頁）。顯然，苟上訴人得以承租人
    之身分依土地法第104條第1項之規定主張優先購買權屬實，
    乙○○等2人即亦得以承租人之身分依該規定主張優先購買
    權，且乙○○等2人所得行使之優先購買權，順序在上訴人
    之先，遑論上訴人向北區辦事處申購系爭土地國有應有部分
    時，非依土地法第104條第1項之規定申購，而係依同法第34
    條之1第4款之規定申購，此觀上訴人申請書載：「申請人所
    有土地……第233-6地號……與貴管之國有土地為共有關係
    ……惠請貴處准將上揭國有土地予以讓售為荷」可參（原審
    卷第80頁）。從而，上訴人主張其得依土地法第104條第1項
    之規定主張優先購買權云云，即屬無據。
  (四)再系爭土地原為與徐朝藤、乙○○等2人共有，應有部分依
    序為1/2、1/4、1/4，徐朝藤死亡後，其繼承人以徐朝藤應
    有部分1/2其中4,059/20,890抵繳遺產稅而移轉登記與國有
    ，管理機關為國有財產局，徐朝藤其餘應有部分為6,386/
    20,890（1/2-4,059/20,890＝6,386/20,890），上訴人嗣取
    得該6,386/20,890，有系爭土地登記可參（原審卷第11-12
    、88頁、本院卷第212-213頁）。國有財產局出售國有應有
    部分4,059/20,890時，乙○○等2人與上訴人同為共有人，
    均得主張依土地法第34條之1第4款「共有人出賣其應有部分
    時，他共有人得以同一價格共同或單獨優先承購」之規定優
    先承購，此時，究如何定其次序，土地法第34條之1雖無如
    同法第104條第1項「其順序以登記之先後定之」之規定，然
    依內政部91年9月30日台內中地字第0910015209號函載：「
    說明：查『土地法第三十四條之一第四項規定共有人出賣應
    有部分時，他共有人得以同一價格共同或單獨優先承購，其
    立法意旨無非為第三人買受共有人之應有部分時，承認其他
    共有人享有優先承購權，以限制共有人人數增加，簡化共有
    關係。若共有人間互為買賣應有部分時，即無上開規定適用
    之餘地。』前經最高法院七十二年度台抗字第九四號著有判
    例，本案貴局依法出售共有土地之國有持分予部分共有人時
    ，已簡化共有關係，尚無須通知他共有人是否主張優先承購
    ；至土地法第三十四條之一執行要點第十點所訂之優先購買
    權相關規定，係就共有人出賣其應有部分予共有人以外之人
    時，基於他共有人依法均有同一優先購買權，爰予修正，其
    與本案之情形尚屬有別」等語（原審卷第90頁、本院卷第16
    6-167頁），則國有財產局出售國有應有部分時，其他共有
    人即乙○○等2人、上訴人先後以共有人身分申請承購國有
    應有部分時，北區辦事處自得逕依收件先後順序處理。而乙
    ○○先於上訴人，於94年9月30日提出專案讓售申請書，北
    區辦事處於94年10月3日收文，上訴人嗣於95年12月1日方提
    出申請書，北區辦事處於同年月4日收文（原審卷第69、70
    頁），亦為上訴人所不爭執，北區辦事處依收件先後順序處
    理其他共有人之申購國有應有部分案，乙○○等2人因而取
    得系爭土地國有應有部分，於法自屬有據。
  (五)上訴人再主張乙○○雖於94年申購，然未依限繳款，應註銷
    其申購案云云，按「申購案件經審查有下列情形之一者，應
    註銷申購案並敘明理由通知申購人：……(四)經通知繳款，逾
    期未繳款或未繳清應繳價款者」，固為國有非公用不動產讓
    售作業程序第24條第4款所明定，然北區辦事處於受理乙○
    ○之申購後，其95年1月12日台財產北處字第0940052695號
    函，僅「檢送『承購國有非公用不動產申請書』，請填妥用
    印送處憑辦」（原審卷第79頁），並未催告於何期限內提出
    制式申請書；於上訴人提出申購後，再於95年12月12日台財
    產北處字第0950052628號函，催告乙○○「……請於文到10
    內送件申購（申請書如附件），逾期未申請，即視為無意承
    購，本處將續處甲○○君之申請讓售案」（原審卷第81 頁
    ），並未同時催告乙○○繳納價款，自無上開國有非公用不
    動產讓售作業程序第24條第4款之適用，上訴人主張乙○○
    之申購案應予註銷云云，非屬可採。乙○○嗣於95年12月15
    日會同另一共有人丙○○檢送制式申請書及證件等，共同向
    北區辦事處申購國有應有部分，北區辦事處於96年4月20日
    以繳款通知書限乙○○於96年5月22日以前一次繳清價款計
    14,612,400元，乙○○等2人於96年5月8日繳納價款後，經
    北區辦事處審查符合規定同意讓售，核發96財臺北區地售字
    第AF096E100317號產權移轉證明書，有上開函、申請書、繳
    款通知書、繳款書、移轉證明書等件在卷可憑（原審卷第81
    、148-151頁），乙○○等2人據此取得系爭土地國有應有部
    分，於法自無不合。
  (六)至乙○○於94年間提出申購案，於95年12月15日方與丙○○
    共同提出制式申請書申購系爭土地國有應有部分，即丙○○
    之申購晚於上訴人之申購，然「土地法第三十四條之一第四
    項僅規定共有人出賣共有土地或建築改良物之應有部分時，
    他共有人得以同一價格共同或單獨先承購，並未如同法第一
    百零四條第二項後段設有出賣人未通知優先購買權人而與第
    三人訂立買賣契約者，其契約不得對抗優先購買權人之明文
    。故該條項規定之優先承購權係指他共有人於共有人出賣共
    有土地或建築改良物時，對於該共有人有請求以同樣條件訂
    立買賣契約之權而言，倘共有人違反法律規定將應有部分賣
    與他人已依法取得所有權時，他共有人不得主張該買賣為無
    效而塗銷其依法所為之登記」，已據最高法院65年台上字第
    853號著為判例，上訴人仍不得主張國有財產局與丙○○間
    之買賣為無效，而請求塗銷其等以買賣為原因所為之登記。
  (七)以上，國有財產局與乙○○及丙○○間就系爭土地於96 年5
    月30日以買賣為原因，所為之土地所有權應有部分，各4178
    0分之4059之移轉登記，自屬合法有效，上訴人主張應為無
    效而請求塗銷該移轉登記，於法無據，其進而請求於前項土
    地所有權移轉登記塗銷後，國有財產局應將前項土地以相同
    條件（14,612,400元）與上訴人訂定書面土地買賣契約並於
    上訴人交付上述款項後偕同辦理土地所有權移轉登記予上訴
    人，亦屬無據。
五綜上所述，上訴人主張其以承租人之身分，依土地法第104條
  第1項之規定，請求(一)國有財產局與乙○○及丙○○間就臺北
  縣板橋市○○段233-6地號土地於96年5月30日以買賣為原因，
  所為之土地所有權應有部分，各41780分之4059之移轉登記應
  予塗銷；(二)於前項土地所有權移轉登記塗銷後，被上訴人財政
  部國有財產局應將前項土地以相同條件（14,612,400元）與上
  訴人訂定書面土地買賣契約並於上訴人交付上述款項後偕同辦
  理土地所有權移轉登記予上訴人，於法無據，不應准許。上開
  不應准許部分，除上訴人於本院追加部分外，原審為上訴人敗
  訴之判決，核無不合。上訴意旨指摘原判決此部分不當，求予
  廢棄改判，為無理由，應予駁回。上訴人於本院追加之訴（追
  加丙○○為被告部分），於法亦為無據，應併予駁回。
六本件因事證已臻明確，兩造其餘攻擊、防禦方法及所為之立證
  ，經審酌後認與判決之結果不生若何影響，無庸再逐一予以論
  列，合併敘明。
據上論結，本件上訴及追加之訴均為無理由，依民事訴訟法第
449條第1項、第78條，判決如主文。
中    華    民    國    97    年    7     月    22    日
                    民事第十六庭
                        審判長法  官 沈方維
                              法  官 王淇梓
                              法  官 湯美玉
正本係照原本作成。
如不服本判決，應於收受送達後20日內向本院提出上訴書狀，其
未表明上訴理由者，應於提出上訴後20日內向本院補提理由書狀
（均須按他造當事人之人數附繕本）上訴時應提出委任律師或具
有律師資格之人之委任狀；委任有律師資格者，另應附具律師資
格證書及釋明委任人與受任人有民事訴訟法第466條之1第1項但
書或第2項（詳附註）所定關係之釋明文書影本。
中    華    民    國    97    年    7     月    23    日
                              書記官 蕭進忠
附註：
民事訴訟法第466條之1（第1項、第2項）：
對於第二審判決上訴，上訴人應委任律師為訴訟代理人。但上訴
人或其法定代理人具有律師資格者，不在此限。
上訴人之配偶、三親等內之血親、二親等內之姻親，或上訴人為
法人、中央或地方機關時，其所屬專任人員具有律師資格並經法
院認為適當者，亦得為第三審訴訟代理人。


司法院資訊處製作；財團法人民間司法改革基金會備份。
